ACORDAO-COMPLETO-2352751

ACÓRDÃO 2092/2019 ATA 34/2019 - PLENÁRIO

VISTOS, relatados e discutidos estes autos que cuidam de monitoramento do Acórdão 1943/2016-TCU-Plenário, a respeito de Relatório de Levantamento efetivado com vistas a elaboração do Relatório Sistêmico de Fiscalização da Segurança Pública 2015 (FiscSegurança2015) , cujo objeto  é o aprimoramento do controle externo exercido por este Tribunal no setor e o oferecimento de subsídios aos trabalhos das Comissões do Congresso Nacional e de suas Casas Legislativas.
ACORDAM os Ministro do Tribunal de Contas da União, reunidos em Sessão Plenária, diante das razões expostas pelo Relator, nos termos do art. 243 e 250, III, in fine, do Regimento Interno deste Tribunal, em:
9.1. em relação ao Acórdão 1943/2016-TCU-Plenário:
9.1.1. declarar a perda de objeto da determinação descrita no subitem 9.1; 
9.1.2. considerar não implementadas as recomendações referidas nos subitens 9.2.1, 9.2.2.1 e 9.2.2.2;
9.1.3. considerar prejudicada a recomendação descrita no subitem 9.3;  
9.2. com fundamento no art. 250, inciso II, do Regimento Interno do Tribunal de Contas da União,  e com base no princípio da eficiência administrativa, ficando no art. 37, caput, da Constituição Federal, determinar:
9.2.1. à Secretaria do Tesouro Nacional (STN) , que, com base na atribuição prevista no art. 50, §2º, da Lei Complementar 101/2000, estabeleça no Plano de Contas Aplicado ao Setor Público (PCASP) padrões a serem observados pela União, estados, Distrito Federal e municípios na classificação das despesas na função 06 - Segurança Pública e nas correspondentes subfunções, em especial das despesas referentes a gastos de pessoal e encargos sociais (ativos, inativos e pensionistas) , para efeito de consolidação das contas públicas, em conformidade com o disposto nos arts. 50 e 51 da LC 101/2000;
9.2.2. à Secretaria Nacional de Segurança Pública (Senasp) do Ministério da Justiça e Segurança Pública, que:
9.2.2.1. nos termos do art. 13, inciso VI, da Lei 13.675/2018, c/c art. 23, inciso XII, do Decreto 9.662/2019, defina formalmente a periodicidade para a realização de pesquisas nacionais de vitimização, com vistas à formação de série histórica de dados complementares às estatísticas oficiais, a fim de aprimorar os diagnósticos que subsidiam as políticas públicas de segurança no País;
9.2.2.2. nos termos dos arts. 10, inciso VI, 35 e 36, da Lei 13.675/2018, c/c art. 23, inciso V, do Decreto 9.662/2019, adote medidas para assegurar maior transparência dos dados e das estatísticas criminais nacionais, notadamente por meio da completa operacionalidade, integração, disponibilidade e universalização do Sistema Nacional de Informações de Segurança Pública, Prisionais, de Rastreabilidade de Armas e Munições, de Material Genético, de Digitais e de Drogas (Sinesp) ;
                   9.2.2.3 nos termos do art. 36, inciso II, da Lei 13.657/2018, c/c art. 23, inciso XII, do Decreto 9.662/2019, adote providências para atualizar as bases de estudos e pesquisas de interesse da PNSPDS disponibilizadas na Internet e no Sinesp;
9.2.3. à Secretaria do Tesouro Nacional e à Secretaria Nacional de Segurança Pública (Senasp) , que, no prazo de 90 (noventa) dias, a contar da ciência desta deliberação, informem a este Tribunal sobre as providências adotadas e os resultados obtidos em atendimento às determinações expedidas no subitem 9.2 deste Acórdão;
9.3. determinar à Secretaria de Controle Externo da Defesa Nacional e da Segurança Pública (SecexDefesa) que monitore as medidas ora determinadas, por meio dos respectivos processos de contas anuais;
9.4 dar ciência deste Acórdão, bem como do Relatório e Voto que o fundamentam:
9.4.1 aos Ministros de Estado da Economia e da Justiça e Segurança Pública;
9.4.2 ao Secretário do Tesouro Nacional e ao Secretário da Senasp;
9.4.3 ao Ministro Chefe da Casa Civil da Presidência da República.

Monitoramento de decisão proferida em relatório de levantamento que teve por objetivo produzir visão geral com vistas a elaborar o Relatório Sistêmico de Fiscalização da Segurança Pública 2015.

Secretaria Nacional de Segurança Pública/Ministério da Justiça e Segurança Pública e outros

3. Interessados/Responsáveis: Guilherme Cals Theophilo (Secretário da Senasp)

13.1. Ministros presentes: José Mucio Monteiro (Presidente), Walton Alencar Rodrigues, Benjamin Zymler, Raimundo Carreiro (Relator), Ana Arraes, Bruno Dantas e Vital do Rêgo.
13.2. Ministro-Substituto convocado: Augusto Sherman Cavalcanti.
13.3. Ministros-Substitutos presentes: Marcos Bemquerer Costa e André Luís de Carvalho.

RAIMUNDO CARREIRO

Versam os autos sobre monitoramento do Acórdão 1943/2016-TCU-Plenário, de relatoria do Ministro José Múcio Monteiro, a respeito de Relatório de Levantamento efetivado com vistas a elaboração do Relatório Sistêmico de Fiscalização da Segurança Pública 2015 (FiscSegurança2015) , cujo objeto  é o aprimoramento do controle externo exercido por este Tribunal no setor e o oferecimento de subsídios aos trabalhos das Comissões do Congresso Nacional e de suas Casas Legislativas, de forma a identificar riscos e áreas de relevância, orientar o foco de futuras ações de controle externo e também municiar os gestores públicos, a comunidade acadêmica e o cidadão com informações úteis e atualizadas sobre o fenômeno da violência e as políticas públicas voltadas para combatê-la.
2.	Adoto como parte do presente relatório, com fulcro no inciso I do § 3º do art. 1º da Lei nº 8.443/92, excertos da instrução elaborada pela Secretaria de Controle Externo da Defesa Nacional e da Segurança Pública - SecexDefesa, lavrados nos termos que se seguem, com a aprovação da Diretora e do Secretário da Unidade Técnica (peças 73-75) : 
3	ANÁLISE DO ATENDIMENTO DAS DELIBERAÇÕES
3.1	Deliberação 9.1 do Acórdão 1943/2016-TCU-Plenário
9.1 determinar ao Ministério da Justiça, por intermédio da Secretaria Nacional de Segurança Pública, que encaminhe a este Tribunal, no prazo de 60 (sessenta) dias, plano de ação referente à implementação do Programa Nacional de Redução de Homicídios, tendo em vista a urgência e a premência da atuação do Governo Federal, em virtude da elevada taxa de homicídios no Brasil;
3.1.1.	Situação que levou à proposição da deliberação (peça 31, p. 65-66) 
16.	A determinação deveu-se à complexidade e à demora na implementação do então principal programa de combate à violência a cargo do Ministério da Justiça e Segurança Pública - o "Programa Nacional de Redução de Homicídios".
17.	Em 2015, diante do recrudescimento da violência no País, o ministério propôs um pacto entre a União, os estados e os municípios para a redução de homicídios.
18.	O objetivo inicial do pacto era priorizar ações de combate à violência nas 81 cidades em que ocorreram quase a metade dos homicídios registrados no Brasil em 2014 (46.881 assassinatos, o que representava 10% dos homicídios ocorridos no mundo, segundo a Organização das Nações Unidas - ONU) , com a meta de redução de 5% ao ano de homicídios dolosos. O programa era composto por diversos objetivos estratégicos.
19.	O objetivo "Reduzir Homicídios" tinha como foco o aprimoramento da gestão integrada de segurança pública para reduzir a taxa de homicídio no País.
20.	O objetivo "Reduzir a Violência no Trânsito das Rodovias Federais", por sua vez, tinha como finalidade a redução de acidentes com vítimas em rodovias da União, bem como o incremento da atuação do MSJP para a educação da população no trânsito.
21.	Por meio do objetivo "Fortalecer o Enfrentamento à Criminalidade com Ênfase em Organizações Criminosas, Tráfico, Corrupção, Lavagem de Dinheiro e Atuação na Faixa de Fronteira", o então Ministério da Justiça buscava realizar a gestão estratégica de operações na faixa de fronteira, por intermédio da atuação integrada dos órgãos no enfrentamento à criminalidade, ao tráfico, à corrupção e à lavagem de dinheiro. 
22.	Com o objetivo "Aperfeiçoar a Coordenação Estratégica em Segurança Pública", o ministério visava a aprimorar a coordenação estratégica em segurança pública, de modo a permitir a estruturação de dados, relatórios, pesquisas e atuação conjunta dos atores do ministério nessa temática.
23.	Não obstante os recorrentes e crônicos problemas de violência, a fiscalização verificou que o Programa Nacional de Redução dos Homicídios ainda não tinha sido lançado formalmente pelo então MJ. 
24.	Questionados, os gestores informaram que, por se tratar de programa que demandava a participação de outros entes da federação e de diversos órgãos de segurança pública, a implementação seria bastante complexa, razão pela qual ele ainda não havia sido efetivado. Segundo o relatório, a demora na implantação do principal programa de combate à criminalidade do Governo Federal era objeto de constantes críticas por parte de especialistas.
3.1.2	Providências adotadas e comentários dos gestores (peças 53 e 61) 
25.	A Senasp esclareceu que, em substituição ao Programa Nacional de Redução de Homicídios, iniciou a construção do Plano Nacional de Combate a Homicídios e Violência Doméstica. Contudo, em outubro de 2016, o referido plano fora ampliado, passando a ser o Plano Nacional de Segurança Pública (PNSP) , o qual incorporou ações não somente contra homicídios dolosos, mas também relacionadas à modernização do sistema prisional e ao combate aos crimes transnacionais.
26.	Informou ainda que o PNSP foi instituído pela Portaria MJSP 182, de 22 de fevereiro de 2017, o qual tinha como princípios a integração, a colaboração e a cooperação entre a União, os estados, os municípios e o Distrito Federal. 
3.1.3	Análise
27.	Considerando a publicação do PNSP instituído pela Portaria MJSP 182/2017, em Sessão de 26/4/2017, o Plenário deste Tribunal de Contas, mediante o Acórdão 811/2017, relator Ministro José Múcio Monteiro (item 9.2) , determinou à SecexDefesa que autuasse processo de acompanhamento para avaliar a implementação e os resultados advindos do referido Plano Nacional de Segurança Pública.
28.	O mencionado Acórdão 811/2017-TCU-Plenário apreciou o processo de levantamento de governança e de gestão das entidades encarregadas da segurança pública, iGovSeg-II (TC Processo 020.481/2016-0) , no curso do qual foram verificadas diversas alterações nos documentos que antecederam e findaram por dar origem ao PNSP, demonstrando a fragilidade e a descontinuidade do processo de formulação das políticas de segurança, bem como a precariedade do processo de planejamento e de tomada de decisão do Governo Federal nessa área.
29.	 Em cumprimento à determinação contida no Acórdão 811/2017-TCU-Plenário, a SecexDefesa autuou o TC Processo 012.802/2017-4, cujo objetivo era avaliar a implementação e os resultados advindos do Plano Nacional de Segurança Pública, aprovado pela Portaria-MJSP 182, de 22 de fevereiro de 2017. O TC em referência foi apreciado pelo Acórdão 579/2018-TCU-Plenário, relatora Ministra Ana Arraes. 
30.	Contudo, a fiscalização constatou que o PNSP, decorridos, àquela época, menos de três meses desde a sua publicação, estava em processo de revisão, novamente em razão de mudanças em condições políticas e econômicas que atravessava o País. Devido ao estágio em que se encontrava o PNSP, e com objetivo de acompanhar sua implementação, o Tribunal expediu a seguinte determinação:
9.2. autorizar a permanência deste processo aberto para acompanhamento, nos termos da Portaria Segecex 27/2016, item 60 do anexo único, com o propósito de permitir a avaliação das melhorias a serem implementadas na nova versão do Plano Nacional de Segurança Pública e os resultados delas oriundos na segunda etapa de acompanhamento, a ser realizada a partir do segundo semestre de 2018;
31.	No ano passado, a Lei 13.675, de 11 de junho de 2018, que, entre outras medidas, criou a Política Nacional de Segurança Pública e Defesa Social (PNSPDS) e instituiu o Sistema Único de Segurança Pública, fez constar em seu texto diretrizes para publicação do Plano Nacional de Segurança Pública e Defesa Social.
32.	Por meio Decreto 9.630, de 26 de dezembro de 2018, o Governo Federal institui o Plano Nacional de Segurança Pública e Defesa Social. Entre os objetivos do plano, encontra-se a redução dos homicídios e demais crimes violentos letais; a redução de todas as formas de violência contra a mulher, notadamente violência sexual doméstica; a promoção do enfrentamento às estruturas do crime organizado; e aprimorar mecanismos de prevenção e repressão de crimes violentos e patrimoniais, entre outros, peça 72, p. 1.
33.	Importante registramos que o atual governo, por intermédio do Ministério da Justiça e Segurança Pública, noticia a apresentação de anteprojeto de Lei Anticrime com o objetivo de estabelecer medidas contra a corrupção, o crime organizado e os crimes praticados com grave violência, no contexto de aumentar a eficácia contra aos crimes e reduzir pontos de estrangulamento do sistema de justiça criminal (Disponível em:< http://www.justica.gov.br/news/collective-nitf-content-1549457294.68/view> Acesso em 6/2/2019) . 
34.	Diante do exposto, sugerimos considerar não mais aplicável o subitem 9.1 do Acórdão 1943/2016-TCU-Plenário, uma vez superada a necessidade de elaboração de plano de ação para implementação do Programa Nacional de Redução de Homicídios em vista da publicação do Plano Nacional de Segurança Pública de que trata o Decreto 9630/2018, o qual será oportunamente avaliado nos autos do processo de acompanhamento TC Processo 012.802/2017-4.
 3.1.4	Evidências
35.	Ofício nº 919/2017/GAB-SENASP/MJ (peças 53 e 61) , Acórdão 811/2017-TCU-Plenário e 579/2018-TCU-Plenário.
3.1.5	Conclusão
36.	O subitem 9.1 do Acórdão 1943/2016-TCU-Plenário pode ser considerado não mais aplicável, uma vez que o Programa Nacional de Redução de Homicídios foi absorvido pelo novo Plano Nacional de Segurança Pública e Defesa Social. 
3.1.6	Proposta de encaminhamento
37.	Considerar não mais aplicável o subitem 9.1 do Acórdão 1943/2016-TCU-Plenário.
3.2.	Deliberação 9.2.1 do Acórdão 1943/2016-TCU-Plenário
9.2 recomendar ao Ministério da Justiça, por intermédio da Secretaria Nacional de Segurança Pública, que:
9.2.1 defina uma periodicidade para a realização de pesquisas nacionais de vitimização, com vistas à formação de série histórica de dados complementares às estatísticas oficiais, a fim de aprimorar os diagnósticos que subsidiam as políticas públicas de segurança no País;
3.2.1.	Situação que levou à proposição da deliberação (peça 31, p. 73-74) 
38.	A recomendação originou-se da constatação da ausência de pesquisa nacional de vitimização para complementar dados estatísticos, insumos básicos para o trabalho das organizações de segurança pública, apontados como fundamentais para subsidiar o planejamento, a execução e a avaliação das políticas de segurança pública.
39.	Consta do Relatório de Levantamento que as estatísticas oficiais conseguem capturar apenas crimes que são conhecidos e notificados aos órgãos policiais. Os que não são conhecidos (subnotificação desconhecida) e aqueles conhecidos e não registrados (subnotificação conhecida) ficam fora do escopo das estatísticas oficiais e, por essa razão, são conhecidos como cifras ocultas ou obscuras.
40.	As pesquisas nacionais de vitimização utilizam o relato de pessoas selecionadas em uma amostra para estimar o grau de vitimização em uma população. Complementam as estatísticas oficiais porque são capazes de captar os crimes conhecidos e não registrados (subnotificação conhecida) .
41.	O relatório apontou que as pesquisas de vitimização no Brasil têm sido realizadas de forma assistemática, sem atender a uma periodicidade ou metodologia fixa. 
42.	A primeira pesquisa de vitimização nacional fora produzida pelo Instituto Brasileiro de Geografia e Estatística (IBGE) em 1988, por meio de questões suplementares ao questionário da Pesquisa Nacional por Amostra de Domicílios - PNAD (LIMA, 2008, p. 67) . Em bases similares, o IBGE realizou nova pesquisa apenas em 2003, com a última aplicação nesses moldes ocorrendo em 2009.
43.	Segundo ainda fez constar o relatório, desde a concepção do Sistema Nacional de Estatística de Segurança Pública e Justiça Criminal (SINESPJC) em 2004, estava previsto um módulo destinado à pesquisa de vitimização denominado "Pesquisa Nacional de Vitimização". Tal módulo resultou na realização, em 2013, da "primeira pesquisa nacional de vitimização no País" (as pesquisas anteriores do IBGE foram investigadas em caráter suplementar pela PNAD) .
3.2.2	Providências adotadas e comentários dos gestores (peça 61) 
44.	Por meio do Ofício 4419/2016/GAB SENASP/SENASP-MJ, de 30/9/2016, peça 53, a Senasp informa que tem buscado alternativas com menor custo e maior eficiência junto ao IBGE para realizar Pesquisas Nacionais de Vitimização. Nesse sentido, os técnicos da Senasp já teriam participado de duas reuniões com o instituto para tratar do tema (em 10/11/2016 e 5/2/2016) . 
45.	Esclarece que novas agendas seriam desenvolvidas durante o exercício de 2017, a fim de definir a periodicidade da pesquisa, de acordo com os arranjos de gestão entre a Senasp e o IBGE, que estaria condicionada, contudo, à existência de disponibilidade de recursos para esse fim. Aponta como possíveis alternativas para abordar o tema a inclusão de blocos de questões sobre vitimização no Censo e na Pesquisa Nacional por Amostra Domiciliar (Pnad) , ou alternativamente, a divisão da pesquisa em três etapas: pesquisa nacional de vitimização, pesquisa de avaliação das polícias estaduais e pesquisa sobre a sensação de segurança da população. 
46.	Finalmente, o órgão informa, no mesmo expediente, que a decisão acerca da periodicidade da pesquisa dependeria da definição desses aspectos, bem como da previsão de recursos orçamentários, o que não poderia ser feito de imediato, mas sim em "momento oportuno".
3.2.3	Análise
47.	As informações apresentadas pela Senasp indicam a adoção de medidas incipientes para viabilizar a realização de Pesquisas Nacionais de Vitimização (PNV) periódicas.
48.	 Em consulta ao Relatório de Gestão da Senasp de 2017, verificamos que há dados informativos sobre a constituição de grupo de trabalho (GT) composto pelo IBGE, Senasp, Ministério da Saúde, Fórum Brasileiro de Segurança Pública (FBSP) e Instituto de Pesquisas Econômicas Aplicadas (Ipea) , que teria como um dos principais objetivos "o desenho e a viabilização da PNV", com a devida regularidade (peça 63, p. 137) .
49.	Segundo ali informado, teria havido análise do relatório da PNV realizada no período de 2009 a 2013, quando foram verificadas as dificuldades enfrentadas para realizar a pesquisa.
50.	Diante disso, definiu-se que a PNV seria realizada a cada dez anos, devido à complexidade da pesquisa, aos custos, à razoabilidade da variação do fenômeno no período e à possibilidade de formação de série histórica, possibilitando acompanhamento, projeções, comparações e diagnósticos para pautar as políticas públicas.
51.	Em relação a essa periodicidade, o relatório de fiscalização do TCU reportou que, em alguns países desenvolvidos (a exemplo da British Crime Surveys, da Inglaterra, que se tornou anual em 2001) , a pesquisa de vitimização tem periodicidade anual. Noticia, em complemento, que o Manual da Organização das Nações Unidas sobre o tema, o intitulado "Manual on Victimization Surveys", reconhece que pode não ser necessário ou prático coletar dados, por meio de pesquisas de vitimização, a cada ano, recomendando que "nestas situações, uma estratégia de pesquisa periódica pode ser introduzida onde as pesquisas são conduzidas em intervalos fixos a cada dois, três ou cinco anos".
52.	Em consulta à página do Governo Federal na internet, identificamos notícias de que a Pesquisa Nacional por Amostra de Domicílio Contínua (PNAD-Contínua) , a ser realizada em 2019 pelo IBGE, fruto de avaliações discutidas entre o então Ministro da Segurança e o presidente do Instituto, abordará questões para saber qual a sensação de segurança da população brasileira. Noticia também que será realizada pesquisa de vitimização em 2020 (Disponível em: http://www.brasil.gov.br/noticias/seguranca-e-justica/2018/08/pnad-2019-vai-abordar-questoes-sobre-seguranca> Acesso em 18/9/2018, peça 65) .
53.	Em conformidade com o inciso VI do art. 13 da Lei 13.675/2018, o MJSP é responsável por promover a realização de estudos e pesquisas nacionais e consolidar dados e informações estatísticas sobre criminalidade e vitimização. Não há, contudo, definição de periodicidade para tais pesquisas.
3.2.4	Evidências
54.	Ofício 919/2017/GAB-SENASP/MJ (peça 61) , Informação nº 2/2017/ENAESP/CGE/DEPAID/SENASP (peça 62, p. 12) e Relatório de Gestão da Senasp de 2017 (peça 63) . 
3.2.5	Conclusão
55.	Diante das informações examinadas, sugerimos considerar não implementado o subitem 9.2.1 do acórdão, vez que o órgão não apresentou documento institucionalizando, formalmente, a periodicidade da pesquisa nacional de vitimização.
56.	 Logo, permanece válida e oportuna a deliberação monitorada, que deverá ser renovada, desta feita mediante determinação.
3.3.6	Proposta de encaminhamento
57.	Considerar não implementado o subitem 9.2.1 do Acórdão 1943/2016. 
58.	Determinar à Senasp que defina formalmente a periodicidade para a realização de pesquisas nacionais de vitimização, com vistas à formação de série histórica de dados complementares às estatísticas oficiais, a fim de aprimorar os diagnósticos que subsidiam as políticas públicas de segurança no País.
3.4	9.2.2.1 do Acórdão 1943/2016-TCU-Plenário
9.2 recomendar ao Ministério da Justiça, por intermédio da Secretaria Nacional de Segurança Pública, que:
       9.2.2 adote medidas com o objetivo de:
9.2.2.1 induzir a promoção de maior transparência dos dados e das estatísticas criminais nacionais;
3.4.1	Situação que levou à proposição da deliberação (peça 31, p. 75-76) 
59.	O relatório de Levantamento apontou problemas relacionados à baixa transparência dos dados criminais no Brasil. Reconheceu que a maior parte das informações criminais no Brasil está sob domínio estadual, o que limita, sobremaneira, a capacidade de o ministério promover maior transparência desses dados por iniciativa própria. Não obstante, considerou não haver impedimento para o ministério adotar medidas para estimular os estados a ampliarem as possibilidades de acesso a suas bases de dados.
3.4.2	Providências adotadas e comentários dos gestores (peças 53 e 71) 
60.	O órgão esclareceu que, nos últimos anos, vem adotando diversas medidas para induzir a transparência dos dados e estatísticas criminais. 
61.	Lembrou que a Lei 12.681/2012, que instituiu o Sistema Nacional de Informações de Segurança Pública, Prisionais e sobre Drogas (Sinesp) , foi alterada pela Lei 13.675/2018, passando a defini-lo como Sistema Nacional de Informações de Segurança Pública, Prisionais, de Rastreabilidade de Armas e Munições, de Material Genético, de Digitais e de Drogas (Sinesp) , cuja finalidade é armazenar, tratar e integrar dados e informações para a auxiliar a formulação, implementação, execução, acompanhamento e avaliação das políticas relacionadas à segurança pública e defesa nacional, sistema prisional e execução penal, rastreabilidade de armas e munições, banco de dados de perfil genético e digitais e enfretamento do tráfico de drogas ilícitas, peça 71, p. 5.
62.	Segundo o órgão, após a criação do Sinesp, a pasta assumiu o compromisso de firmar 27 termos de adesão com os entes federados para que os partícipes cooperem com a implantação e a manutenção do sistema, tornando obrigatório o envio de um grupo mínimo de "Totais de Ocorrências e Vítimas" registradas pelas polícias civis estaduais nesse sistema.
63.	Acrescenta que, além da previsão de um rol de dados e informações que farão parte da base do Sinesp, a Lei 13.675/2018, regulamentada pelo Decreto 9.489/2018, atribuiu a um Conselho Gestor a responsabilidade de propor os procedimentos sobre coletas de dados, análise, sistematização, integração, atualização, interpretação de dados e informações referentes às políticas tratadas pelo Sinesp (peça 71, p. 5) .
64.	Afirma também que, além da atual Tabela Nacional de Classificação de Natureza implementada na solução Sinesp e utilizada pelas unidades federativas nos processos de integração de suas bases de dados de Boletins de Ocorrências (BOs) , foi editada a Portaria MJSP 229/2018, a qual define as principais classificações de mortes não naturais a serem consideradas nos registros de BOs, o que classificaria a coleta de informações a partir dessas fontes (peça 71, p. 7) . 
65.	No fim, esclarece que o Sinesp dispõe na sua página na internet de um quadro de estatísticas em local de fácil acesso e de relatórios estatísticos dos últimos anos, contendo os principais dados sobre violência, de forma a permitir maior transparência dos dados de ocorrências criminais, disponível em https://www.sinesp.gov.br/estatisticas-publicas.
3.4.3	Análise
66.	Informações contidas no relatório de gestão da Senasp de 2017 noticiam que o Sinesp vem expandindo soluções tecnológicas para dar maior transparência e confiabilidade aos dados e às estatísticas criminais (peça 63, p. 138) .
67.	Consta do relatório que os esforços do Governo Federal são no sentido de integrar os dados de segurança pública das bases estaduais ao Sinesp, especialmente, as informações oriundas dos registros de ocorrências policiais.
68.	Entre as diversas ferramentas, destacar-se-iam o Sinesp Integração, o SinespJC (módulo de coleta de dados estatísticos) e o Sinesp PPE (procedimentos policiais eletrônicos) . Os dados de ocorrências policiais coletados por meio do SinespJC encontrar-se-iam disponíveis no endereço eletrônico "http://dados.mj.gov.br/dataset/sistema-nacional-de-estatisticas-de-seguranca-publica". Atualmente, dez unidades da federação utilizam os Procedimentos Policiais Eletrônicos (Sinesp-PPE) .
69.	O Sinesp Integração permite a interligação dos órgãos federais, estaduais e municipais de segurança, viabilizando a coleta e a disponibilidade de dados e informações criminais e operativas. Dezesseis unidades da federação estariam integradas ao sistema (Boletins de Ocorrências) e outras onze em fase de implantação (peça 63, p. 104 e peça 71, p. 79) . Cabe destacar, contudo, que importantes estados como Rio de Janeiro, São Paulo e Minas Gerais não estão integrados ao Sinesp.
70.	O Sinesp Análise, conceituado como uma solução Business Inteligence, tem como funcionalidade permitir aos gestores da área de segurança pública a extração de dados, cruzamento, análise, construção de painéis com estatísticas descritivas e elaboração de mapas de múltiplas fontes de dados, cujo objetivo é auxiliar a formulação, implementação, execução, acompanhamento e validação das ações de políticas de segurança pública e prisional (peça 71, p. 4) . 
71.	O Sinesp-CAD é a solução de registro de atendimento e despacho de emergências que objetiva fornecer aos profissionais de segurança pública uma solução de tecnologia da informação que permita o atendimento de ocorrências solicitadas a partir de chamadas emergenciais (190, 191, 192) e outros canais de atendimento ao cidadão. Contemplaria os processos de atendimento, despacho e fechamento dos atendimentos, bem como a integração entre as agências de segurança pública em âmbito nacional, estadual e municipal, com vistas a promover a gestão eficaz dos recursos disponíveis. Atualmente, encontram-se integradas 24 unidades federadas (Polícia Rodoviária Federal ou forças estaduais) , peça 71, p. 4 e p. 79.
72.	A integração Sinesp, visando ao seu pleno funcionamento, exige, como apontado pelo gestor, peça, 71, p. 8, maior envolvimento dos órgãos federais, estaduais e municipais, por meio de mecanismo mais céleres e eficazes que permitam maior ampliação e adesão por parte dos integrantes do Susp. Contudo, a carência de recursos financeiros, tecnológicos, e humanos de alguns estados é apontado pelo órgão como um limitador da expansão das soluções Sinesp PPE, CAD e do próprio Sinesp Integração.
73.	Ao acessarmos a página do ministério no endereço http://dados.mj.gov.br/dataset/sistema-nacional-de-estatisticas-de-seguranca-publica, verificamos a existência de dados criminais isolados, em planilha Excel, da maioria dos entes federados, atualizados até junho de 2018. Trata-se de dados mensais relativos a ocorrências de estupros, furtos de veículos, homicídios dolosos, roubos de veículos, roubos seguidos de mortes e lesão corporal seguida de mortes.
74.	Finalmente, vale mencionar as recentes edições de leis e decretos instituindo e regulamentando a Política Nacional de Segurança Pública e o Plano Nacional de Segurança Pública, introduzindo novas diretrizes e estratégias adotadas na implantação dessa política. Além disso, o novo Plano eleva, por exemplo, o Sinesp como ferramenta estratégica na formulação, implementação e monitoramento da política de segurança pública. 
3.4.4	Evidências
75.	Ofício-SEI nº 479/2017/SE/CC-PR, peça 62, Relatório de Gestão- Senasp, Exercício 2017, peça 63, Ofício nº 190/2018/COGER-SENASP/GAB, peça 71 e endereços eletrônicos do MJSP referenciado no texto.
3.4.5	Conclusão
76.	Há ainda elevada falta de transparência dos dados e das estatísticas criminais nacionais, o que seria resolvido caso a ferramenta do Sinesp estivesse efetiva e plenamente operante. 
3.4.6	Proposta de encaminhamento
77.	Considerar não implementado o subitem 9.2.2.1 do Acórdão 1943/2016-TCU-Plenário.
78.	Determinar à Senasp que promova maior transparência dos dados e das estatísticas criminais nacionais, nos termos orientados no item 9.2.2.1 do Acórdão 1943/2016-TCU-Plenário, notadamente por meio da completa operação, disponibilidade, integração e universalização do Sistema Nacional de Informações de Segurança Pública, Prisionais, de Rastreabilidade de Armas e Munições, de Material Genético, de Digitais e de Drogas (Sinesp) . 
3.5	Deliberação 9.2.2.2 do Acórdão 1943/2016-TCU-Plenário
9.2 recomendar ao Ministério da Justiça, por intermédio da Secretaria Nacional de Segurança Pública, que:
9.2.2 adote medidas com o objetivo de:
9.2.2.2 conferir publicidade aos estudos e às pesquisas sobre o tema segurança pública elaborados ou patrocinados pelo Ministério da Justiça;
3.5.1	Situação que levou à proposição da deliberação (peça 31, p. 75-76) 
79.	A recomendação exarada neste item do acórdão foi motivada pela constatação da baixa publicidade de informações sobre a gestão e de estudos relacionados à segurança por parte dos órgãos públicos. Neste último caso, ao menos no que diz respeito às unidades que pertenciam ao Ministério da Justiça.
80.	Entre as competências da Senasp, encontra-se, por exemplo, "realizar e fomentar estudos e pesquisas voltados para a redução da criminalidade e da violência". 
81.	No decorrer do trabalho, no entanto, a equipe deparou-se sucessivamente com a dificuldade de encontrar no endereço virtual do ministério informações e conteúdos atinentes aos aludidos estudos e pesquisas, assim também como dados básicos sobre as subunidades que integram o ministério, a exemplo de telefones de contato.
3.5.2	Providências adotadas e comentários dos gestores (peça 62, p. 13) 
82.	Em sua manifestação, o ministério esclarece que reestruturou repositório de publicações hospedado no seu portal na internet. A alteração buscou dar maior visibilidade às publicações institucionais da Senasp, facilitando o acesso e tornando a navegação mais simples e intuitiva. 
83.	Esclarece ainda o ministério que, além das pesquisas e publicações em segurança pública, foram hospedadas no site os relatórios de consultorias e banco de dados de pesquisas anteriores, ampliando a transparência e o acesso à informação.
84.	Segundo o órgão, o acesso ao repositório de publicações ocorre por meio do link: http://www.justica.gov.br/sua-segurança/segurança-pública/analise-epesquisa. 
3.5.3	Análise
85.	O acesso ao endereço http://www.justica.gov.br/sua-seguranca/seguranca-publica/analise-e-pesquisa/estudos-e-pesquisas/lista_estudos_pesquisas1 remete a diversos estudos promovidos pela Coordenação-Geral de Pesquisa e Análise da Informação do Departamento de Ensino, Pesquisa, Análise da Informação e Desenvolvimento de Pessoal (Depaid) .
86.	O último estudo publicado, no entanto, data de 2016, o que gera dúvidas sobre a completude dos estudos efetivamente patrocinados pela Senasp.
3.5.4	Evidências
87.	Ofício-SEI nº 479/2017/SE/CC-PR, peça 62 e diversos links da internet referenciado no texto.
3.5.5	Conclusão
88.	As informações apresentadas pelo MJSP e as levantadas nesta fase processual noticiam a adoção de medidas que se alinham ao subitem da deliberação. Não há, contudo, certeza se todos os estudos estão de fato publicados, haja vista que os últimos deles datam de 2016, o que deverá ser acompanhado no âmbito dos processos de contas ordinárias.
3.5.6	Proposta de encaminhamento
89.	Considerar implementado o subitem 9.2.2.2 do Acórdão 1943/2016-TCU-Plenário.
3.6	Deliberação 9.3 do Acórdão 1943/2016-TCU-Plenário
9.3 recomendar ao Ministério da Fazenda, por intermédio da Secretaria do Tesouro Nacional, que, no tocante à consolidação das contas nacionais, estabeleça padrões a serem observados pela União, estados, Distrito Federal e municípios na classificação das despesas na função 06 - Segurança Pública e nas correspondentes subfunções, em especial das despesas referentes a gastos de pessoal e encargos sociais (ativos, inativos e pensionistas) ;
3.6.1	Situação que levou à proposição da deliberação (peça 31 p. 17) 
90.	O relatório de fiscalização registrou que os dados sobre os gastos com segurança pública disponibilizados pelos entes federados em sistemas e sites na internet não permitem avaliar se a evolução desses gastos ocorreu em investimentos ou em despesas correntes (pessoal e encargos sociais) , dada a falta de uniformização na catalogação dos dados nas diversas funções.
91.	Apontou que a falta de padronização na utilização da classificação funcional pelos entes federados para as despesas com segurança pública (por exemplo: pessoal e encargos sociais ora incluídos na função 06 - Segurança Pública, ora computados na função 04 Administração Geral) afeta o volume de recursos informados e dificulta o processo de totalização, comparação e análise de gastos realizados pelos estados e municípios.
92.	Finalmente, consignou que, em que pese o Plano de Contas Aplicado ao Setor Público (PCASP) estabelecer normas e procedimentos para o registro contábil das entidades da Administração Pública, a fim de viabilizar a consolidação das contas públicas, alguns estados e municípios classificam as despesas de pessoal e os encargos sociais em outras funções, o que dificulta a apuração do total de recursos aplicados na função 06 - Segurança Pública.
3.6.2	Providências adotadas e comentários dos gestores (peças 54 e 55) 
93.	Em síntese, o então Ministério da Fazenda (MF) afirmou que a atualização da classificação funcional é formalizada por meio da Portaria MOG nº 42, de 14 de abril de 1999, então sob a gestão do Ministério do Planejamento, Desenvolvimento e Gestão (MP) .
94.	Esclareceu que, embora participasse das discussões referentes à atualização da referida Portaria, inclusive levando suas propostas de atualização às reuniões do Grupo Técnico de Padronização de Procedimentos Contábeis (GTCON) , sua gestão não competiria à STN, mas sim ao então MP.
95.	Neste contexto, solicitou que o Tribunal avaliasse a possibilidade de realizar contato com o MP para que seja dada gestão à recomendação em comento.
3.6.3	Análise
96.	Os esclarecimentos prestados pelo Ministério da Fazenda eram válidos até a edição da MP 870/2019, que estabelece a organização básica dos órgãos da Presidência da República e dos ministérios, uma vez que, nos termos do seu art. 57, inciso I, o Ministério da Fazenda, o Ministério do Planejamento, Desenvolvimento e Gestão, o Ministério da Indústria, Comércio Exterior e Serviços e o Ministério do Trabalho foram transformados no Ministério da Economia.
3.6.4	Evidências
97.	Ofício nº 223/2016/ASSCI/GABIN/STN/MF-DF, peça 54, Memorando nº 59/2016/CCONF/SUCON/STN/MF-DF, peça 55 e Portaria MPOG 42, de 14/4/1999, peça 64.
3.6.5	Conclusão
98.	A deliberação do item 9.3 do Acórdão 1943/2016-TCU-Plenário não foi implementada por ter sido, àquela época, direcionada erroneamente ao Ministério da Fazenda.
99.	 Nesse sentido, tendo em vista a reorganização dos órgãos da Presidência da República, propomos renovar a recomendação à Secretaria Executiva do Ministério da Economia, bem como convertê-la em determinação.
3.6.6	Proposta de encaminhamento
100.	Reformular a proposta do subitem 9.3 do Acórdão 1943/2016-TCU-Plenário para direcioná-la, mediante determinação, ao Ministério da Economia.
3.7	Deliberação 9.4 do Acórdão 1943/2016-TCU-Plenário
9.4 dar ciência deste acórdão, com o relatório e voto, aos Presidentes do Senado Federal e da Câmara dos Deputados, em face da relevância das propostas de emenda constitucional e de projetos de lei que versam sobre segurança pública, em especial as que tratam da definição das competências de cada ente da Federação, das fontes de financiamento e da reestruturação do modelo de policiamento, tendo em vista a necessidade premente de conferir ao Estado brasileiro as condições necessárias para enfrentar os problemas de violência e de criminalidade no País;
3.7.1	Análise
101.	Em cumprimento a este subitem, foram expedidos os Avisos 696-GP/TCU-SF e 697-GP/TCU-CD, peça 52, p. 1 e 2.
3.8	Deliberação 9.5 do Acórdão 1943/2016-TCU-Plenário
9.5 encaminhar cópia deste acórdão, bem como do relatório e do voto que o fundamentarem, ao Ministro de Estado da Casa Civil da Presidência da República; ao Ministro de Estado da Justiça; ao Ministro de Estado da Fazenda; ao Ministro de Estado da Transparência, Fiscalização e Controle; à Comissão de Segurança Pública e Combate ao Crime Organizado (CSPCCO) da Câmara dos Deputados; ao Centro de Estudos e Debates Estratégicos (CEDES) da Câmara dos Deputados; à Secretaria Nacional de Segurança Pública (Senasp) ; à Secretaria Extraordinária de Segurança para Grandes Eventos (Sesge) ; à Secretaria Nacional de Políticas sobre Drogas (Senad) ; ao Departamento de Polícia Federal (DPF) ; ao Departamento de Polícia Rodoviária Federal (DPRF) ; ao Departamento Penitenciário Nacional (Depen) ; e ao Ministério Público Federal (MPF) ;
3.8.1	Análise
102.	Em cumprimento a este subitem da deliberação, foram encaminhadas as devidas comunicações às peças 32, 33, 34, 35, 36, 37, 38, 40, 41, 42, 43 e 44. 
4	PROPOSTA DE ENCAMINHAMENTO
103.	Diante do exposto, submetemos os autos à consideração superior, propondo:
a) 	no que tange ao Acórdão 1943/2016-TCU-Plenário:
a.1)            considerar implementadas a recomendação 9.2.2.2, bem assim as medidas indicadas nos itens 9.4 e 9.5;
a.2)		considerar não implementadas as recomendações 9.2.1 e 9.2.2.1;
a.3)		considerar não mais aplicável a determinação 9.1; e
a.4)             considerar prejudicada a recomendação 9.3.
b) 	com fundamento no art. 250, inciso II, do Regimento Interno do Tribunal de Contas da União, determinar:
b.1)  	com base no princípio da transparência administrativa, ao Ministério da Economia, por intermédio de sua Secretaria Executiva, que, no tocante à consolidação das contas nacionais, estabeleça padrões a serem observados pela União, estados, Distrito Federal e municípios na classificação das despesas na função 06 - Segurança Pública e nas correspondentes subfunções, em especial das despesas referentes a gastos de pessoal e encargos sociais (ativos, inativos e pensionistas) ; 
b.2) 		ao Ministério da Justiça e Segurança Pública, por intermédio da Secretaria Nacional de Segurança Pública, que, conforme já deliberado, respectivamente, nos itens 9.2.1 e 9.2.2.1 do Acórdão 1943/2016-TCU-Plenário:
b.2.1)           nos termos do art. 13, inciso VI, da Lei 13.675/2018, defina formalmente a periodicidade para a realização de pesquisas nacionais de vitimização, com vistas à formação de série histórica de dados complementares às estatísticas oficiais, a fim de aprimorar os diagnósticos que subsidiam as políticas públicas de segurança no País;
b.2.2)  	 nos termos do art. 10, inciso VI, e 35 da Lei 13.675/2018, promova maior transparência dos dados e das estatísticas criminais nacionais, notadamente por meio da completa operação, integração, disponibilidade e universalização do Sistema Nacional de Informações de Segurança Pública, Prisionais, de Rastreabilidade de Armas e Munições, de Material Genético, de Digitais e de Drogas (Sinesp) ; 
b.3)	ao Ministério da Economia e ao Ministério da Justiça e Segurança Pública que informem ao Tribunal de Contas da União sobre o atendimento das determinações "b.1" e "b.2", respectivamente, no prazo de cento e vinte dias;
b.3.1)	        determinar à Secretaria de Controle Externo da Defesa Nacional e da Segurança Pública (SecexDefesa) que monitore as medidas determinadas nos processos de contas ordinárias do Ministério da Justiça e Segurança Pública.
É o relatório.

não há

Não atuou.

MONITORAMENTO. RELATÓRIO DE LEVANTAMENTO. FISCSEGURANÇA 2015. VISÃO GERAL DA SEGURANÇA PÚBLICA. DEFICIÊNCIAS NA ATUALIZAÇÃO E DIVULGAÇÃO DE DADOS, PESQUISAS E ESTUDOS SOBRE O TEMA. NECESSIDADE DE PADRONIZAÇÃO DE REGISTROS CONTÁBEIS RELATIVOS A DESPESAS RELACIONADAS A SEGURANÇA PÚBLICA. ACÓRDÃO 1.943/2016-TCU-PLENÁRIO. IMPLEMENTAÇÃO PARCIAL DAS RECOMENDAÇÕES. CONSIDERAÇÕES SOBRE AS ATRIBUIÇÕES LEGAIS E REGULAMENTARES DOS ÓRGÃOS RESPONSÁVEIS PELA GESTÃO POLÍTICA FEDERAL DA ÁREA DE SEGURANÇA PÚBLICA E PELA PADRONIZAÇÃO DA CONTABILIDADE PÚBLICA NACIONAL. REENVIO DOS COMANDOS, SOB A FORMA DE DETERMINAÇÕES. CIÊNCIA.

RELATÓRIO DE LEVANTAMENTO (RL)

Inicialmente, registro relatar este processo nos termos do art. 152 do Regimento Interno deste Tribunal, em sucessão ao Ministro José Múcio Monteiro.
2.	       Trata-se de monitoramento de determinações expedidas no Acórdão 1943/2016-TCU-Plenário (relator: Ministro José Múcio Monteiro) , alusivo ao Relatório Sistêmico de Fiscalização da Segurança Pública 2015 (FiscSegurança2015) , cujo objetivo foi identificar riscos e áreas de relevância para orientar futuras ações de controle externo e, ainda, disponibilizar aos gestores públicos, à comunidade acadêmica e ao cidadão informações úteis sobre o fenômeno da violência e as políticas públicas voltadas para combatê-la (peça 27) . 
3.	     Para uma compreensão mais ampla da matéria, reproduzo a seguir os itens do Acórdão 1943/2016-TCU-Plenário alvejados nesta fase de monitoramento:
9.1 determinar ao Ministério da Justiça, por intermédio da Secretaria Nacional de Segurança Pública, que encaminhe a este Tribunal, no prazo de 60 (sessenta) dias, plano de ação referente à implementação do Programa Nacional de Redução de Homicídios, tendo em vista a urgência e a premência da atuação do Governo Federal, em virtude da elevada taxa de homicídios no Brasil;
9.2 recomendar ao Ministério da Justiça, por intermédio da Secretaria Nacional de Segurança Pública, que:
9.2.1 defina uma periodicidade para a realização de pesquisas nacionais de vitimização, com vistas à formação de série histórica de dados complementares às estatísticas oficiais, a fim de aprimorar os diagnósticos que subsidiam as políticas públicas de segurança no País;
9.2.2 adote medidas com o objetivo de:
9.2.2.1 induzir a promoção de maior transparência dos dados e das estatísticas criminais nacionais;
9.2.2.2 conferir publicidade aos estudos e às pesquisas sobre o tema segurança pública elaborados ou patrocinados pelo Ministério da Justiça;
9.3 recomendar ao Ministério da Fazenda, por intermédio da Secretaria do Tesouro Nacional, que, no tocante à consolidação das contas nacionais, estabeleça padrões a serem observados pela União, estados, Distrito Federal e municípios na classificação das despesas na função 06 - Segurança Pública e nas correspondentes subfunções, em especial das despesas referentes a gastos de pessoal e encargos sociais (ativos, inativos e pensionistas) ;
4.	A unidade técnica consignou que a determinação relativa ao plano de ação (subitem 9.1) perdeu objeto, tendo em vista a substituição do Programa Nacional de Redução de Homicídios (PNRH) pelo Programa Nacional de Segurança Pública (PNSP) , em 2017 (Portaria MJSP 182/2017) . Nesse contexto, esta Corte de Contas proferiu o Acórdão 811/2017-TCU-Plenário (relator: Ministro José Múcio Monteiro) , cujo subitem 9.2 determinou a autuação de um processo autônomo de acompanhamento para avaliar a implementação e os resultados advindos do PNSP. Daí a acertada proposição de perda de objeto do subitem 9.1 do acórdão ora monitorado. 
5.	 No que tange à recomendação versada no subitem 9.2.1 da deliberação monitorada, restou apurado que o planejamento da realização periódica das Pesquisas Nacionais de Vitimização (PNV) ainda é incipiente. O próprio critério de periodicidade dessas pesquisas (subitem 9.2.1 do Acórdão 1943/2016-TCU-Plenário) não está devidamente definido. 
6.	Assim, a unidade técnica, acertadamente, considera não implementadas as medidas objeto da recomendação do subitem 9.2.1, tendentes ao saneamento das falhas nas definições de periodicidade das pesquisas nacionais de vitimização, para viabilizar a obtenção de uma série histórica regular. 
7.	Dito isso, acolho a proposta de renovar a referida recomendação, agora sob a forma de determinação, para que a Senasp "defina formalmente a periodicidade para a realização de pesquisas nacionais de vitimização, com vistas à formação de série histórica de dados complementares às estatísticas oficiais, a fim de aprimorar os diagnósticos que subsidiam as políticas públicas de segurança no País".
8.	Observo que o fundamento constitucional para que este Tribunal adote, para o caso, a "determinação" é o princípio da eficiência na Administração (art. 37, caput, da Constituição Federal) , a exigir, de forma reflexa, que as ações públicas obtenham um grau razoável de efetividade. 
9.	Tal comando também se justifica com base na atribuição da Senasp estatuída no art. 23, inciso XII, do Decreto 9.662/2019, que define a estrutura e as atribuições do Ministério da Justiça e Segurança Pública ("XII-elaborar e fomentar estudos e pesquisas destinados à redução da violência e da criminalidade") . Atribuição similar também está assentada no art. 13, inciso VI, da Lei 13.675/2018 ("VI - realizar estudos e pesquisas nacionais e consolidar dados e informações estatísticas sobre criminalidade e vitimização") , incumbida atualmente ao Ministério da Justiça e Segurança Pública.
10.    Em relação às medidas recomendadas para promoção de maior transparência dos dados e estatísticas criminais nacionais (subitem 9.2.2.1 do acórdão monitorado) , restou identificado que ainda persiste a falta de transparência dos dados e estatísticas criminais, haja vista a operação apenas parcial e pouco efetiva do Sistema Nacional de Estatística de Segurança Pública e Justiça Criminal (Sinesp) . Nesse sentido, seus baixos graus de disponibilidade, integração e universalização tornam o Sinesp pouco útil para estudos e formulação de políticas públicas de combate à violência.  
11.	Dessa forma, a SecexDefesa considera, com acerto, que não foi implementada a recomendação expressa no subitem 9.2.2.1 do Acórdão 1943/2016-TCU-Plenário, razão por que propõe que a recomendação seja convertida em determinação, no sentido de que a Senasp "promova maior transparência dos dados e das estatísticas criminais nacionais, nos termos orientados no item 9.2.2.1 do Acórdão 1943/2016-TCU-Plenário, notadamente por meio da completa operação, disponibilidade, integração e universalização do Sistema Nacional de Informações de Segurança Pública, Prisionais, de Rastreabilidade de Armas e Munições, de Material Genético, de Digitais e de Drogas (Sinesp) ." 
12.	A determinação é cabível porque guarda consonância com a atribuição da Senasp prevista no art. 23, inciso V, do citado Decreto 9.662/2019: "V - implementar, manter e modernizar redes de integração e de sistemas nacionais de informações de segurança pública, em conformidade com disposto na Lei nº 12.681, de 4 de julho de 2012" (lei que instituiu o Plano Nacional de Segurança Pública e Defesa Social e o Sinesp, sucedida pela Lei 13.675/2018) . 
13.	A par disso, vários dispositivos da Lei 13.657/2018 também amparam tal determinação:
Art. 10. A integração e a coordenação dos órgãos integrantes do Susp [Sistema Único de Segurança Pública] dar-se-ão nos limites das respectivas competências, por meio de: (...) 
VI - integração das informações e dos dados de segurança pública por meio do Sinesp.
Art. 35. É instituído o Sistema Nacional de Informações de Segurança Pública, Prisionais, de Rastreabilidade de Armas e Munições, de Material Genético, de Digitais e de Drogas (Sinesp) , com a finalidade de armazenar, tratar e integrar dados e informações para auxiliar na formulação, implementação, execução, acompanhamento e avaliação das políticas relacionadas com: (...) 
Art. 36. O Sinesp tem por objetivos:
I - proceder à coleta, análise, atualização, sistematização, integração e interpretação de dados e informações relativos às políticas de segurança pública e defesa social;
II - disponibilizar estudos, estatísticas, indicadores e outras informações para auxiliar na formulação, implementação, execução, monitoramento e avaliação de políticas públicas;
III - promover a integração das redes e sistemas de dados e informações de segurança pública e defesa social, criminais, do sistema prisional e sobre drogas;
IV - garantir a interoperabilidade dos sistemas de dados e informações, conforme os padrões definidos pelo conselho gestor.
Parágrafo único. O Sinesp adotará os padrões de integridade, disponibilidade, confidencialidade, confiabilidade e tempestividade dos sistemas informatizados do governo federal.  (Grifei) .
14.	De modo semelhante, também o objetivo recomendado no subitem 9.2.2.2 do Acórdão 1943/2016-TCU-Plenário não foi alcançado a contento. Trata-se, como visto, da ampliação da publicidade aos estudos e pesquisas sobre segurança pública a cargo do Ministério da Justiça e Segurança Pública (MJSP) .
15.	Sobre essa questão, a unidade técnica verificou, no sítio do MJSP na Internet, a disponibilidade de diversos estudos promovidos pela Coordenação-Geral de Pesquisa e Análise da Informação do Departamento de Ensino, Pesquisa, Análise da Informação e Desenvolvimento de Pessoal (Depaid) , embora o mais recente seja de 2016. Não obstante, a SecexDefesa considerou implementada a recomendação.
16.	Nesse ponto, permito-me divergir da conclusão da unidade técnica. Isso porque o acórdão monitorado foi expedido em 2016 e, conforme visto, o último estudo disponibilizado também data do mesmo ano. Assim, não vejo como possa ser considerada atendida a recomendação de "conferir publicidade aos estudos e às pesquisas sobre o tema segurança pública elaborados ou patrocinados pelo Ministério da Justiça", a despeito de o órgão ter informado a adoção de providências nesse mister.
17.	Como se trata, também aqui, de medidas decorrentes de uma atribuição regulamentar e legal da Senasp, cumpre renovar a recomendação sob a forma de determinação. 
18.	De fato, a produção e a divulgação dos estudos elaborados no interesse da Política Nacional de Segurança Pública e Defesa Social (PNSPDS) , inclusive no âmbito do Sinesp, está sob a responsabilidade da Senasp, conforme art. 23, inciso XII, do Decreto 9.662/2019 ("XII - elaborar e fomentar estudos e pesquisas destinados à redução da violência e da criminalidade") , e art. 36, inciso II, da Lei 13.657/2018 ("II - disponibilizar estudos, estatísticas, indicadores e outras informações para auxiliar na formulação, implementação, execução, monitoramento e avaliação de políticas públicas") .
19.	Consigno, assim, minha única divergência em relação à proposta da unidade técnica, cumprindo determinar à Senasp que, nos termos do art. 23, inciso XII, do Decreto 9.662/2019, e do art. 36, inciso II, da Lei 13.657/2018, adote providências para atualizar as bases de estudos de interesse da PNSPDS disponibilizadas na Internet e no Sinesp.
20.	O derradeiro dispositivo monitorado é a recomendação inserta no subitem 9.3 do Acórdão 1943/2016-TCU-Plenário, dirigida, à época, ao Ministério da Fazenda, por intermédio da Secretaria do Tesouro Nacional, com o objetivo de estabelecer "padrões a serem observados pela União, estados, Distrito Federal e municípios na classificação das despesas na função 06 - Segurança Pública e nas correspondentes subfunções, em especial das despesas referentes a gastos de pessoal e encargos sociais (ativos, inativos e pensionistas) ".
21.	Conforme visto no Relatório, o então Ministério da Fazenda informou à unidade técnica que tal atribuição competia ao hoje extinto Ministério do Planejamento, Desenvolvimento e Gestão. Conquanto ambas as pastas estejam atualmente aglutinadas no Ministério da Economia, por força da Medida Provisória 870/2019, infere-se que a recomendação em tela não chegou ao conhecimento do destinatário correto.
22.	Importante frisar as razões que motivaram tal recomendação:
90.	O relatório de fiscalização registrou que os dados sobre os gastos com segurança pública disponibilizados pelos entes federados em sistemas e sites na internet não permitem avaliar se a evolução desses gastos ocorreu em investimentos ou em despesas correntes (pessoal e encargos sociais) , dada a falta de uniformização na catalogação dos dados nas diversas funções.
91.	Apontou que a falta de padronização na utilização da classificação funcional pelos entes federados para as despesas com segurança pública (por exemplo: pessoal e encargos sociais ora incluídos na função 06 - Segurança Pública, ora computados na função 04 Administração Geral) afeta o volume de recursos informados e dificulta o processo de totalização, comparação e análise de gastos realizados pelos estados e municípios.
92.	Finalmente, consignou que, em que pese o Plano de Contas Aplicado ao Setor Público (PCASP) estabelecer normas e procedimentos para o registro contábil das entidades da Administração Pública, a fim de viabilizar a consolidação das contas públicas, alguns estados e municípios classificam as despesas de pessoal e os encargos sociais em outras funções, o que dificulta a apuração do total de recursos aplicados na função 06 - Segurança Pública. (Grifei) .
23.	Nota-se que as razões que orientaram a recomendação visam à aderência da contabilização das despesas com segurança pública ao PCASP, aplicável à Administração Pública em geral, alcançando tanto a União quanto os demais entes da federação, conforme art. 1º da Portaria-STN 390/2018, que aprovou o PCASP para 2019, norma publicada com fulcro na competência inserta no art. 50, §2º, da Lei Complementar 101/2000 ("§2º A edição de normas gerais para consolidação das contas públicas caberá ao órgão central de contabilidade da União, enquanto não implantado o conselho de que trata o art. 67[footnoteRef:2]") . [2:  O Conselho de Gestão Fiscal previsto no art. 67 da LRF ainda não foi implementado.] 
24.	Conforme a Secretaria do Tesouro Nacional, o PCASP é assim conceituado:
Com o objetivo de uniformizar as práticas contábeis, a Secretaria do Tesouro Nacional (STN) , em conjunto com o Grupo Técnico de Procedimentos Contábeis (GTCON) , elaborou o Plano de Contas Aplicado ao Setor Público (PCASP) , adequado aos dispositivos legais vigentes, às Normas Brasileiras de Contabilidade Aplicadas ao Setor Público (NBC T SP) , aos padrões internacionais de Contabilidade do Setor Público e às regras e procedimentos de Estatísticas de Finanças Públicas reconhecidas por organismos internacionais.
Formado por uma relação padronizada de contas apresentada em conjunto com atributos conceituais, o PCASP permite a consolidação das Contas Públicas Nacionais, conforme determinação da Lei de Responsabilidade Fiscal (LRF) .
O PCASP é atualizado anualmente e publicado exclusivamente na Internet para uso obrigatório no exercício seguinte. Adicionalmente, a STN disponibiliza o "PCASP Estendido" (constante do Anexo III da IPC 00) , de adoção facultativa, para os entes que precisem de uma referência para desenvolvimento de suas rotinas e sistemas. O quadro a seguir apresenta as versões do PCASP disponibilizadas para a Federação, bem como a síntese de alterações de uma edição para a seguinte.  (fonte: STN, disponível em: http://www.tesouro.gov.br/web/stn/pcasp) .
25.	Destarte, conclui-se que a recomendação em comento pode - e deve - ser convertida em determinação, porquanto seus objetivos estão amparados na padronização contábil definida no PCASP, que, por sua vez, é estatuído com amparo no art. 50, §2º, da Lei Complementar 101/2000 (Lei de Responsabilidade Fiscal - LRF) , que incumbe à Secretaria do Tesouro Nacional publicar as normas gerais para consolidação das contas públicas.
26.	Ademais, a classificação correta e padronizada das despesas com Seguraça Pública, em nível nacional, permite gerir com mais eficiência e efetividade da alocação de recursos para essa área.
27.	Dito isso, acolho, com os devidos ajustes de forma, a proposição da SecexDefesa de reencaminhar a recomendação, agora sob a forma de determinação, a ser dirigida à Secretaria do Tesouro Nacional.
28.	Saliento que todas as determinações aqui propostas sujeitam-se a um prazo de cumprimento, para fins de monitoramento. Nesse sentido, considero razoável definir em 90 (noventa) dias o prazo para que os destinatários das determinações ora expedidas informem a este Tribunal sobre as medidas adotadas e resultados alcançados.
29.	Quanto aos comentários da unidade técnica acerca das cientificações referidas nos subitens 9.4 e 9.5, observo que tais medidas - de mera ciência a órgãos interessados -, a rigor, não são sujeitas a monitoramento.
30.	Para finalizar, entendo oportuno dar ciência da presente deliberação também ao Ministro-Chefe da Casa Civil da Presidência da República, em face da alta relevância da Política Nacional de Segurança Pública e Defesa Social (PNSPDS) e da natureza interinstitucional e multissetorial do Sistema Único de Segurança Pública (SUSP) , conforme art. 26, III, "e", da Lei 13.657/2018:
Art. 26. É instituído, no âmbito do Susp, o Sistema Nacional de Acompanhamento e Avaliação das Políticas de Segurança Pública e Defesa Social (Sinaped) , com os seguintes objetivos: (...) 
III - garantir que as políticas de segurança pública e defesa social abranjam, no mínimo, o adequado diagnóstico, a gestão e os resultados das políticas e dos programas de prevenção e de controle da violência, com o objetivo de verificar: (...) 
e) a articulação interinstitucional e intersetorial das políticas.
	Do exposto, VOTO por que seja adotado o Acórdão que ora submeto a este Colegiado.
TCU, Sala das Sessões Ministro Luciano Brandão Alves de Souza, em 4 de setembro de 2019.
RAIMUNDO CARREIRO 
Relator